臺灣高等法院民事判決　九十年度上國字第二九號
　　　上　訴　人　台灣中小企業銀行股份有限公司
　　　法定代理人　王榮周
　　　被上訴人　　台北縣瑞芳地政事務所
　　　法定代理人　陳明陽
　　　訴訟代理人　林秀娥
　　　　　　　　　謝秀琳
右當事人間請求國家賠償事件，上訴人對於中華民國九十年七月三十日臺灣基隆地方
法院八十九年度國字第二號第一審判決提起上訴，本院判決如左：
    主    文
上訴駁回。
第二審訴訟費用由上訴人負擔。
    事實及理由
一、按本件上訴人之法定代理人原為蕭介仁，嗣後變更為王榮周，業據王榮周聲明承
    受訴訟，經核並無不合，應予准許，合先說明。
二、本件上訴人主張：上訴人於民國八十六年四月三十日就訴外人吳榮華所有坐落台
    北縣貢寮鄉○○段澳底小段第二０五之二０、二０五之二一地號土地二筆，向台
    灣台北地方法院（下稱台北地院）聲請假扣押，八十六年五月二日法院發函囑託
    被上訴人辦理查封登記，惟被上訴人明知系爭土地中之二０五之二一地號（下稱
    系爭土地），業經台北縣政府於八十六年四月十日公告徵收在案，但竟未即時登
    載於系爭土地登記簿之標示部，且未通知執行法院、徵收機關及上訴人，致徵收
    款項為債務人領取完竣，損害上訴人權益。又被上訴人於系爭土地徵收公告後之
    八十六年四月十四日准許另名債權人新竹中小企業銀行就系爭土地之應有部分，
    為查封登記，且嗣後知悉其查封登記及未通知相關機關係錯誤，而與新竹中小企
    業銀行和解，而無視上訴人利益，上訴人無法就徵收補償金求償，乃因被上訴人
    怠於執行職務之故，致上訴人受有新臺幣（下同）四百三十三萬一千零四十元之
　　損害，為此，爰依國家賠償法之規定，請求被上訴人如數賠償本息。原審駁回上
　　訴人之請求，上訴人聲明不服，上訴聲明為：(一)原判決廢棄。(二)被上訴人應給付
　　上訴人四百三十三萬一千零四十元，及自八十九年三月二十七日起至清償止，按
　　年息百分之五計算之利息，並願供擔保請准宣告假執行。
二、被上訴人則以：系爭土地經台北縣政府以八十六年四月七日第一一九四六三號函
    公告徵收，同月十日業已登記在案，債權人新竹中小企業銀行聲請台北地院以八
    十六年四月十一日北院瑞八十六民執全正字第八三六號囑託查封吳榮華所有之系
    爭土地及同地段第二０五之二０地號二筆土地，經伊辦理假扣押查封登記，上訴
    人嗣後聲請台北地院於八十六年五月二日囑託辦理假扣押查封登記，伊因已有他
    債權人辦理假扣押在先，乃於八十六年五月九日依台北地院囑託查封登記書之主
    旨及說明，以北瑞地一字第二三四一號函復依土地登記規則第一百二十八條規定
    不再受理查封登記，至與囑託事項無關者，自不在函復之列，伊既函復已有他債
    權人辦理查封登記依法不再受理上訴人之查封登記，上訴人為保障權益，自應另
    行查封債務人其他不動產以為保全；且登記資料採公示主義，該地有無徵收或其
    他情事等，隨時可申請登記謄本即可明瞭，上訴人據此訴請國家損害賠償於法無
    據等語，茲為抗辯。並答辯聲明為：駁回對造上訴。
三、查上訴人主張債務人吳榮華所有之系爭土地於八十六年四月七日台北縣政府以第
    一一九四六三號函公告徵收，被上訴人之承辦人員於同年月十日為徵收公告之登
    記，然於八十六年四月十一日卻仍受理台北地院依債權人新竹中小企業銀行之聲
    請為囑託查封登記，嗣上訴人於八十六年四月三十日聲請台北地院就系爭土地為
    假扣押，台北地院於同年五月二日囑託被上訴人為查封登記，被上訴人於同年五
    月九日僅函復告知系爭土地已有他債權人查封，不再受理此項查封登記，並未告
    知系爭土地已被徵收事，嗣上訴人請求併案執行，惟債務人吳榮華於八十六年五
    月十五日即已領取系爭土地之徵收補償費，迄八十七年一月三日被上訴人以八七
    北縣瑞地一字第三四號函知台北地院說明系爭土地已為徵收後又誤為假扣押限制
    登記，希望債權人新竹中小企業銀行配合塗銷登記，上訴人遂於八十七年四月四
    日追加執行債務人吳榮華可領受之徵收補償費，惟卻獲告知該補償費業經債務人
    於八十六年五月十五日即已領取，致上訴人未能就該補償金為假扣押之執行等情
    ，業經上訴人提出台北地院八十六年五月二日囑託查封登記函、八十七年一月十
    四日函、系爭土地人工登記簿、台灣桃園地方法院八十七年執宇字第六三五七號
    執行案分配表、被上訴人八十九年三月二十七日以八九北縣地一字第一二六三號
    函暨附件、台北地院八十六年度裁全字第一二五五號假扣押裁定、同法院支付命
    令、確定證明書、提存書、同院囑託查封登記書及通知函影本、聲請狀、台灣台
    北法院通知函、國家賠償請求書、臺灣省政府地政處八十五年六月編之「土地登
    記審查手冊」第三十四至三十九頁、內政部七十八年一月五日發布之「土地徵收
    法令補充規定等件影本為證（見原審卷第十五至二十三頁、五一頁至六五頁、一
    四五頁至一八０頁），並為被上訴人所不爭，並經原審調閱台北地院八十六年度
    執全字第八三六號、第一００二號執行卷宗查核屬實，自堪信為真實。
四、本件兩造之爭點厥在於被上訴人就已公告徵收之土地誤為他債權人查封登記，且
    遲將徵收情形通知執行法院，致上訴人未能及時對系爭土地之徵收補償款執行假
    扣押，是否有公務員於執行職務行使公權力時，因故意或過失不法侵害人民自由
    或權利，或怠於執行職務，致上訴人之權利遭受損害，而符合國家賠償要件？經
    查：
  (一)按公務員於執行職務行使公權力時，因故意或過失不法侵害人民自由或權利者，
    國家應負損害賠償責任，公務員怠於執行職務，致人民自由或權利遭受損害者，
    亦同，國家賠償法第二條第二項定有明文。故國家賠償之要件為：須為公權力之
    行使、須為公務員之行為、須為積極執行職務之行為、須為不法之行為、須有故
    意或過失侵害人民之自由或權利，或公務員消極怠於執行其職務致生損害，且損
    害之發生，必係因公務員侵害自由或權利之行為或怠於執行其職務所致者，亦即
    侵害行為或消極不執行職務與損害間須有因果關係，國家始對之負損害賠償責任
    。
  (二)再按國家機關為求便民及提高行政效率，對人民申請或依職權須為審查之事件，
    常自行制訂行政規則，規定其作業時限與流程，行政機關此種自我拘束之規則，
    係基於同一事件應為相同處理之平等原則而為，致此等行政規則非僅對內發生拘
    束機關內部之效力，對外亦發生規範人民之效力，故行政機關如無正當理由而不
    遵守其自定之行政規則，亦屬職務行為之違反。
  (三)本件被上訴人為地政機關，依土地徵收法令補充規定第三條之規定，對查封、假
    扣押、假處分或破產宣告之囑託登記，如在公告徵收當日以後者，因徵收為公法
    上所為之行政處分，自公告徵收當日已發生效力，登記機關應即將該土地已經公
    告徵收，致無從辦理查封登記之事實函復法院。依此項規定，被上訴人於受理法
    院囑託查封登記時，負有將系爭業經公告徵收之事實通知法院之義務。查本件於
    上訴人請求執行法院即台北地院就系爭土地為查封登記時，系爭土地已為另名債
    權人新竹企業銀行聲請查封登記在案，依土地登記規則第一百二十八條規定，被
    上訴人固不應再受理查封登記，被上訴人以此事由函復，在一般情形固無不合，
    惟於台此地院於八十六年五月二日依上訴人之聲請囑託被上訴人查封假扣押登記
    時，系爭土地既已為台北縣政府公告徵收，且業經被上訴人於八十六年四月十日
    註記於土地登記簿在案，依土地徵收法令補充規定第三條之規定，被上訴人即負
    有通知執行法院之義務，其違反此項作業規定之通知義務，而消極未執行此項職
    務，自屬怠於執行職務之行為。
  (四)再者得請求國家賠償者，以公務員之違反職務行為或怠於執行職務之行為與損害
    發生有相當因果關係者為限。另依民法第二百十六條規定，損害賠償，除法律另
    有規定或契約另有訂定外，應以填補債權人所受損害及所失利益為限。亦即在損
    害賠償之債，非僅損害之發生須與賠償義務人之行為有因果關係，關於損害賠償
    之範圍亦以與侵害行為有因果關係者為限。所謂因果關係，實務上係以相當之因
    果關係為認定之標準，亦即依一般經驗法則，認有此行為，通常即足以發生此種
    結果（損害）者，為有相當因果關係；若無此行為者，必不生此種結果（損害）
    ；有此行為，通常亦不生此種結果（損害），即無因果關係（最高法院四十八年
    台上四八一號判例意旨參照）。本件上訴人主張被上訴人怠於執行職之行為造成
    伊之損害，並以債務人吳榮華所領取之系爭土地補償費之數額為損害賠償範圍，
    茲就此二部分之因果關係，闡述如下：
  (1)按債權人聲請強制執行，負有陳報債務人可得執行之財產之義務，此觀之強制執
    行法第五條、第十七條及第十九條之規定自明。苟債權人查報之財產，於執行時
    發現已非債務人之財產，或另有他項權利登記而不足清償時，債權人即應再查報
    債務人其他財產義務，或請求法院調查債務人可得執行之財產，以利執行而實現
    其權利，此為民事程序當事人進行之原則。查系爭土地於八十六年四月七日為台
    北縣政府以第一一九四六三號函告被上訴人公告徵收，被上訴人並於八十六年四
    月十日在該土地謄本標示簿之備考欄為公告徵收註記，有前揭土地登記簿謄本可
    按（見原審卷第七七頁至七九頁），而另名假扣押之聲請人新竹企銀係於八十六
    年四月十一日提供假扣押擔保金後聲請執行，其所提供之不動產登記簿謄本係八
    十六年二月二十七日所請領；而上訴人係於八十六年四月三十日提供擔保金後聲
    請執行，其所提供與法院之不動產登記謄本為八十六年三月十四日所請領，有各
    該謄本附於執行卷可稽，該二件謄本均距離聲請執行之時間，有一個月以上，均
    非最新之土地登記簿謄本，自上訴人請領系爭土地登記簿謄本之日至其向法院聲
    請假扣押之間，為系爭土地權利變更之空檔期。而依前揭說明，債權人向法院聲
    請執行時，依民事程序所採之當事人進行主義，債權人本有陳報債務人財產現況
    之義務，是上訴人於八十六年四月三十日聲請執行時，並未提供最新符合債務人
    財產現況之不動產登記簿謄本，就上訴人未能及時獲知系爭土地已經公告徵收而
    言，顯有未盡調查債務人財產之責。上訴人雖以所謂「最新資料」應為執行法院
    認定云云，惟查：債權人查報債務人最新財產資料，其目的即在供法院迅速執行
    以利其債權之實現，為滿足並實現其債權，債權人自有提供或請求法院調查債務
    人最新、最接近並符合實現其債權之債務人財產現況之義務，與執行法院之認定
    無必然關係，是其此項主張，尚難採取。
  (2)被上訴人於八十六年五月八日通知台北地院關於不受理上訴人假扣押之查封登記
    時，亦隨函檢送系爭土地之登記簿謄本，於該次檢送之土地登記簿謄本上已載明
　　八十六年四月七日已公告徵收之註記，依前項所述之時間順序而言，上訴人於八
　　十六年四月三十日聲請假扣押之查封登記時，系爭土地之登記簿謄本上已有徵收
　　之登記存在，於被上訴人函復台北地院不受理上訴人聲請之假扣押查封登記時，
　　上訴人亦未進一步閱卷或調閱最新之土地登記簿謄本。是本件上訴人未能適時知
　　悉系爭土地業經公告徵收，乃在於其聲請假扣押聲請時，並未請領最新之土地登
　　記簿謄本，繼而於假扣押執行程序中亦未盡查證之責為主要原因。至於被上訴人
　　若無前述疏失之行為，上訴人或可能獲知系爭土地已經公告徵收之事實，但被上
　　訴人之前述疏失行為，若上訴人盡其查報最新、最接近執行事實之財產資料，並
　　不必然造成上訴人之不知系爭土地已被徵收之結果，故依前述說明，被上訴人之
　　前述疏失行為與上訴人不能自系爭土地之補償費求償之結果間，難謂有相當因果
　　關係。上訴人雖另以依前揭土地徵收法令補充規定第三條之規定，被上訴人有通
　　知執行法院及債權人之義務，被上訴人未告知，致其不知及時聲請法院執行而受
　　損，與被上訴人之怠於為職務上行為，有因果關係等語。惟查該補充規定第三條
　　僅規定登記機關應通知法院，並未規定應通知其他債權人，是尚難以被上訴人未
　　通知上訴人，即遽認上訴人之不知與被上訴人前揭疏失行為，有相當因果關係，
　　上訴人此之主張，亦非可採。
  (3)另系爭土地之補償費仍債務人之責任財產，所擔保者係對債務人之全部債務，上
    訴人未能就該補償金求償，惟仍得就債務人其他責任財產求償。本件債務人吳榮
    華另有坐落貢寮鄉○○段澳底小段一八四地號等共有土地十五筆及建物二棟，上
    訴人因債務人之前揭十五筆土地等財產之價值低微，而不願對債務人其他財產求
    償，以減少其損失之範圍，而其未能就系爭土地之補償費求償，雖有債權未能早
    日獲得清償之不利益，但該債權並未因而消滅，故此項延滯所生之效果，應僅係
    發生類似給付遲延之效果，而非在該項補償費數額內之債權全部消滅，上訴人竟
    以該補償費數額之全部求償，則其對所稱之損害之範圍、及損害與被上訴人行為
    之因果關係之要件，顯未盡舉證之責任。
五、綜上所述，本件上訴人主張，為不足採，被上訴人之抗辯，尚屬可信。從而，上
    訴人主張被上訴人有怠於執行職務行為，依國家賠償法規定請求被上訴人給付四
　　百三十三萬一千零四十一元本息，為無理由，不應准許。原審為上訴人敗訴之判
　　決，及駁回其假執行之聲請，並無不合。上訴意旨指摘原判決不當，求予廢棄改
　　判，為無理由，應予駁回上訴。
六、本件事證已臻明確，兩造其餘攻擊、防禦方法，經逐一審酌對前開論斷結果無礙
    ，爰不逐一論述，併予敘明。
七、據上論結，本件上訴為無理由，依民事訴訟法第四百四十九條第一項、第七十八
    條，判決如主文。
中　　　華　　　民　　　國　　九十一　　年　　　六　　　月　　　十一　　日
                              民事第八庭
                          　　　　審判長法　官　鄭　三　源
                          　　　　　　　法　官　郭　松　濤
                          　　　　　　　法　官　周　美　月
右正本係照原本作成。
上訴人如不服本判決，應於收受送達後二十日內向本院提出上訴書狀，其未表明上訴
理由者，應於提出上訴後二十日內向本院補提理由書狀（均須按他造當事人之人數附
繕本）上訴時應提出委任律師或具有律師資格之人之委任狀；委任有律師資格者，另
應附具律師及格證書及釋明委任人與受任人有民事訴訟法第四百六十六條之一第一項
但書或第二項（詳附註）所定關係之釋明文書影本。
中　　　華　　　民　　　國　　九十一　　年　　　六　　　月　　　十四　　日
　　　　　　　　　　　　　　　　　　　　書記官　陳　啟　文
附註：
民事訴訟法第四百六十六條之一（第一項、第二項）：
對於第二審判決上訴，上訴人應委任律師為訴訟代理人。但上訴人或其法定代理人具
有律師資格者，不在此限。
上訴人之配偶、三親等內之血親、二親等內之姻親，或上訴人為法人、中央或地方機
關時，其所屬專任人員具有律師資格並經法院認為適當者，亦得為第三審訴訟代理人
。
